【裁判字號】    94,上更(一),27
【裁判日期】    950321
【裁判案由】    返還費用
【裁判全文】
臺灣高等法院高雄分院民事判決        94年度上更(一)字第27號
上  訴  人
即被上訴人  甲○○
訴訟代理人  鄭曉東律師
            魏緒孟律師
被上訴人即
上  訴  人  乙○○
上列當事人間請求返還費用事件，上訴人對於民國92年6 月30日
臺灣高雄地方法院90年度訴字第2165號第一審判決提起上訴，經
最高法院第一次發回更審，本院於95年3 月7 日言詞辯論終結，
判決如下：
    主  文
原判決（除確定部分外）關於駁回甲○○後開第二項之訴，及假
執行之聲請，並訴訟費用之裁判均廢棄。
乙○○應再給付甲○○新台幣伍拾貳萬貳仟玖佰壹拾肆元，及自
民國九十二年五月三日起，至清償日止，按週年利率百分之五計
算之利息。
乙○○之上訴駁回。
第一、二審及發回前第三審訴訟費用，除確定部分外，由乙○○
負擔。
    事實及理由
一、上訴人即被上訴人甲○○起訴主張：伊於民國82年6 月間，
    與上訴人乙○○及第一審共同被告郭秀梅共同出資購買坐落
    高雄縣鳥松鄉○○段第785 地號土地及其地上建物即門牌號
    碼高雄縣鳥松鄉○○○路24號房屋（下稱系爭房地），計劃
    轉售賺取利潤，並先行信託登記於訴外人即伊配偶施麗芳名
    下。而就總價金新台幣（下同）840 萬元，則約定由伊負擔
    1/2 ，乙○○及郭秀梅共同負擔1/2 。第一期款340 萬元由
    伊支付170 萬元，乙○○及郭秀梅共支付170 萬元。餘款50
    0 萬元，則以系爭房地為擔保，並以施麗芳名義向中國人壽
    保險股份有限公司抵押借款，約定貸款本息由伊負擔1/2 ，
    乙○○及郭秀梅負擔1/2 。嗣因伊於84年3 月8 日前已陸續
    還清借款本金698,768 元，兩造乃於84年3 月間協議變更攤
    還比例，約定自84年4 月7 日起，就尚未清償之本金4,301,
    232 元，由伊負擔1,451,232 元本息，餘額285 萬元本息，
    則由乙○○及郭秀梅負責清償。惟乙○○、郭秀梅均未繳納
    ，而由伊清償全部本息，自86年1 月起到92年4 月份止，伊
    共攤還本息3,221,403 元。乙○○、郭秀梅應分擔之比例為
    2,134,502 元。又自85年起至91年止，系爭房地之房屋稅及
    地價稅共34,376元，均由伊繳納，乙○○及郭秀梅應負擔1/
    2 即17,188元。而兩造合資購買系爭房地轉售之契約，應屬
    合夥契約（於本院審理中則更正法律上意見之陳述為合資契
    約），上開伊墊付之貸款本息及稅款，自得依合資契約之約
    定請求乙○○及郭秀梅償還。又系爭房地伊應有部分為1/2
    ，但自86年1 月起至92年3 月份止，系爭房地全由乙○○及
    郭秀梅使用，已逾越使用收益權之範圍而受有利益，致伊受
    有相當租金之損害，計75萬元，亦得依不當得利之法律關係
    ，請求乙○○及郭秀梅返還。爰依合資契約及不當得利之法
    律關係，提起本訴，並聲明求為命乙○○、郭秀梅應給付2,
    901,692 元（應為2,901,690 元），並加計自起訴狀繕本送
    達翌日起算法定遲延利息，及願供擔保為假執行之判決。
二、上訴人即被上訴人乙○○則以：伊與甲○○係為成立佳松機
    械工業有限公司（下稱佳松公司）而合資購買系爭房地，當
    確時約定各出資1/2 ，並各交付第一期款170 萬元。嗣於85
    年12月底，雙方協議結束佳松公司之經營，並約定系爭房地
    全歸甲○○所有，由其繳納貸款本息及稅款，甲○○再請求
    此部分款項，即屬無據。又伊於86年1 月後，雖與郭秀梅仍
    居住在系爭房地，但甲○○已同意以伊所繳之170 萬元充作
    使用系爭房地之對價，按月扣抵2 萬元之租金，伊於扣抵完
    畢後業已搬離，並無不當得利可言等語，資為抗辯。
三、原審經審理結果，就甲○○之請求中，命乙○○應給付貸款
    及稅款部分1,629,272 元與租金利益176,699 元，合計1,80
    5,971 元之本息，而駁回其餘之請求。甲○○及乙○○就其
    敗訴部分均聲明不服。於上訴至本院後，甲○○就乙○○及
    郭秀梅應分擔之銀行貸款部分，聲明減縮為請求給付2,130,
    880 元，連同租金利益之176,699 元及代墊稅款21,306元，
    合計請求2,328,885 元。經本院前審判決除駁回乙○○之上
    訴外，命其應再給付522,914 元（即合計應給付2,328,885
    元），而駁回甲○○對郭秀梅之請求。乙○○就其敗訴部分
    ，則再提起上訴，經最高法院全部廢棄發回，另甲○○就其
    敗部分，則未據聲明不服而告確定。甲○○於更審後則聲明
    ：(一)原判決關於駁回甲○○後開第二項之部分廢棄。(二)乙○
    ○應再給付甲○○522,914 元及自92年5 月3 日起至清償日
    止，按年息5%計算之利息。(三)乙○○之上訴駁回。(四)第一、
    二審及發回前第三審訴訟費用由乙○○負擔。乙○○則聲明
    ：(一)原判決不利乙○○部分廢棄。(二)上開廢棄部分，甲○○
    在第一審之訴及假執行之聲請駁回。(三)甲○○之上訴駁回。
    (四)第一、二審及發回前第三審訴訟費用由甲○○負擔。
四、兩造爭執及不爭執事項：
  (一)不爭執部分：
  1.兩造於82年6 月間，共同出資購買系爭房地，約定各出資1/
    2 ，並依約信託登記於施麗芳名下。而系爭房地總價840 萬
    元，第一期款340 萬元，已由兩造各支付170 萬元，餘款50
    0 萬元，則以系爭房地為擔保，並以施麗芳名義向中國人壽
    保險公司抵押借款，原約定由兩造各負擔1/2 。嗣兩造於84
    年3 月間協議變更攤還比例，約定自84年4 月7 日起，就當
    時尚未清償之本金為4,301,232 元，由甲○○負擔1,451,22
    元本息，餘額285 萬元本息，則由乙○○負責清償。有土地
    及建物登記謄本在卷可稽（見原審卷(一)第10～13頁、本院上
    字卷第66頁、本院更字卷第42頁）。
  2.系爭貸款之本息，在85年12月前係由兩造各自繳納，而自86
    年1 月時起至92年4 月份止，均係由甲○○繳納，有付息還
    本明細紀錄及匯款單在卷可憑（見原審卷(一)第14～17、104
    ～107 、240 ～242 頁，本院更字卷第42、57頁）。而若甲
    ○○之求請求為有理由時，依上開比例計算，乙○○應分擔
    之金額為2,130,880 元（見本院上字卷第65、66、82頁，本
    院更字卷第42、61頁）。
  3.自86年起至91年止，系爭房地之房屋稅及地價稅共42,611元
    ，均由甲○○繳納，有稅款繳款書在卷可稽（見原審卷(一)第
    19～21、244 ～256 頁）。而若甲○○之求請求為有理由時
    ，乙○○應負擔1/2 之金額為21,306元（見本院上字卷第11
    9 頁、本院更字卷第42、61頁）。
  4.系爭房地自87年2 月起至92年3 月份止，全由乙○○使用。
    而若甲○○之請求為有理由時，相當租金之利益額為176,69
    9 元（見本院更字卷第42、55、56、61頁）
  (二)爭執部分：
  1.兩造就系爭房地是否有於85年12月間協議全歸甲○○取得，
    而免除乙○○繳納貸款本息及稅款義務。
  2.兩造是否有協議由乙○○以其所支付之170 萬元抵充租金而
    得使用系爭房地。
五、就甲○○原審起訴時請求乙○○應給付之金額為若干（即原
    審及本院前審是否有訴外裁判）部分：
  (一)本件甲○○於原審起訴時，係以乙○○及郭秀梅為共同被告
    ，其聲明則為請求郭秀梅、乙○○應給付2,901,692 元之本
    息（見原審卷(一)第233 頁，卷(二)第32頁），經原審判命乙○
    ○單獨給付1,805,971 元之本息，本院前審則再命乙○○單
    獨給付522,914 元本息，並均駁回甲○○對郭秀梅之請求。
    而最高法院於本件發回意旨中，認為依民法第271 條規定，
    甲○○於原審及上訴時所請求之金錢債權應屬可分之債，則
    判命乙○○為給付時，應僅得於其分擔額之範圍內為之，故
    原審及本院判決所命乙○○給付之金額，均已超過其應分擔
    額，就超過部分，係屬訴外裁判。
  (二)就此請求乙○○給付範圍之真意，經本院闡明後，甲○○於
    本院審理中表示，其起訴時之真意係請求郭秀梅均應給付全
    部金額，且判決結果係認定郭秀梅並非債務人而不必給付，
    並非認定其因清償或免除債務而不須給付，則其真意係在如
    經審理結果，認僅應由乙○○負給付義務時，即請求命乙○
    ○給付全部之金額，而非乙○○有其分擔額之意思，並為更
    正及確認其真意之陳述，而乙○○就甲○○此項更正及確認
    真意之陳述，亦表示無意見，僅抗辯其並無給付之義務（見
    本院更字卷第41、46頁）。則依上開兩造之主張及陳述，參
    酌甲○○起訴時之主張，係認郭秀梅及乙○○均為共同出資
    人而均有給付義務，則若法院認定郭秀梅並非出資人，而僅
    乙○○為出資人並應為給付時，就甲○○之真意，應係請求
    命乙○○為全部給付，較為合理，故甲○○此項更正其真意
    之陳述，應可採信。況乙○○就此項更正請求內容之陳述並
    不爭執，則基於訴訟經濟及紛爭一次解決之立場，本院就甲
    ○○對乙○○之請求，即以全部請求之2,328,885 元為審理
    之範圍，先予說明。
六、就兩造購買系爭房地之法律關係為合夥或合資部分：
  (一)甲○○於於原審及本院前審審理中，雖曾主張其與乙○○間
    就購買系爭房地之法律關係為合夥（見原審卷(一)第237 頁、
    卷(二)第33頁），但亦曾主張「依據雙方協議契約請求」、「
    以雙方合意協議之無名契約為基礎」 (見原審卷(一)第29、40
    、41頁），且依其起訴之原因事實觀之，係主張因與乙○○
    間有共同出資購買系爭房地之契約關係，且有協議應分擔之
    比例，而本於該協議就乙○○應負擔並由其先行代墊之款項
    為請求，則其主張合夥關係之論述，顯係基於共同出資購買
    系爭房屋之原因事實所為之法律意見。
  (二)按民法上之合夥，係指二人以上互約出資以經營共同事業，
    分享其營業所生利益及分擔所生損失之契約。合夥之經濟目
    的在於共同事業之積極經營，而非單純共同出資取得特定財
    產而期待該財產將來可獲得自然漲價之利益。故如僅共同出
    資取得財產，而未有經營共同事業之約定者，即非合夥，而
    為合資，此從民法第671 條關於合夥事務之執行，第676 、
    677 條關於事務年度之結算及損益分配，第681 條關於合夥
    人對合夥債務之連帶責任等規定，均係著重於合夥事務之執
    行及盈虧之分配，而非單純期待利益之自然發生等情觀之即
    明。本件甲○○主張購屋目的在於轉售圖利而已，與嗣後成
    立之佳松公司無關，而乙○○則表示供嗣後成立之佳松公司
    使用，應與佳松公司同屬合夥事業之一環。然系爭房地係於
    82年6 月間所購買，而佳松公司則係於83年6 月22日始設立
    登記，有土地及建物登記謄本與公司設立登記資料在卷可稽
    （見原審卷(一)第10～13、108 頁），兩者之時間相距約1 年
    ，則在時間上顯難認定購買當時之目的即在於供嗣後成立之
    佳松公司使用。又乙○○在原審審理時曾自陳在購買系爭房
    地之前並未確定要合夥成立公司，且在佳松公司成立前，即
    有出賣系爭房地，甚且在設立公司後亦有出售，但均未能售
    出之情事，其配偶郭秀梅亦陳稱在購買系爭房地後有刊登廣
    告出售之事宜（見原審卷(一)第199 、204 、208 頁）。可見
    購買系爭房地當時之目的，並非欲供佳松公司使用，僅係在
    未能出售後因佳松公司已成立而暫供佳松公司使用，則購買
    系爭房屋之經濟目的，既非在於經營房地產買賣之共同事業
    （佳松公司之營業項目並無此項內容），亦非在於供經營佳
    松公司使用而為該公司之資產，核其性質，應屬合資即共同
    出資，而非合夥。甲○○主張與佳松公司無關，僅為單純轉
    售圖利，應可採信，乙○○抗辯應與佳松公司同屬合夥事業
    ，並不足採。
  (三)又法院就當事人所起訴主張之原因事實，判斷其法律上之效
    果，本即屬法院之職權，並不受當事人所述法律上見解之拘
    束。則當事人在訴訟中就權利發生、變更或消滅之原因事實
    ，固須依法為舉證證明，並就無從舉證證明之事實受不利判
    斷之後果，但就該已證明事實之法律效果，並不負有提出正
    確法律見解之義務，而係由法院就其認定之事實，本於職權
    為法律效果之判斷（至於是否有適用法規錯誤之情事，則屬
    另一問題）。故縱當事人就該事實有陳述其法律效果上之見
    解，亦無拘束法院之效力。而依上說明，兩造間就購買系爭
    房地之原因事實，應屬合資購買，而非合夥，則縱甲○○曾
    就此原因事實之法律效果，認屬合夥，但本院既可不受其此
    項法律見解之拘束，則其於本院更審程序中所為應屬合資而
    不再主張為合夥之陳述，即屬所主張法律見解之變更而已，
    並不影響其基於兩造間共同出資購買及分擔協議為本件請求
    之訟標的法律關係（就此而言，亦無訴之變更問題），本院
    仍基於職權就兩造間購屋時之協議為法律上之判斷及准駁之
    審酌，亦併先說明。
七、兩造就系爭房地是否有於85年12月間協議全歸甲○○取得，
    而免除乙○○繳納貸款本息及稅款義務部分：
  (一)經查，兩造就甲○○請求之貸款本息、稅捐及使用系爭房地
    之利益，係基於共同出資購買之分擔協議，並不爭執，且就
    若該協議仍屬有效，甲○○所徥得請求之金額亦無意見（見
    本院更字卷第42、55、56、61頁）。而乙○○拒絕給付之論
    據，則係以兩造於85年12月底曾有達成將系爭房地歸甲○○
    ，而由乙○○取回170 萬元款項之協議（見本院更字卷第60
    、61頁），故乙○○就此有利於其抗辯之協議確實存在之事
    實，於甲○○否認後，即應舉證證明。
  (二)惟查，乙○○於本院審理中就該協議能否證明一節陳稱：「
    沒有書面證據，也沒有證人在場。但我與甲○○的太太有通
    過電話，並為這樣的表示」等語（見本院更字卷第56頁）。
    於原審審理時亦陳稱：「我有說那連房子都給你好了，但甲
    ○○不正面回答」、「我有說房子歸他，新台幣一百三十五
    萬元來抵租金，他沒有明確說要或不要」等語（見原審卷(二)
    第17頁，另135 萬元抵租係因乙○○表示有向甲○○借35萬
    元，可先從170 萬元中扣除而餘135 萬元）。而郭秀梅亦陳
    稱：「甲○○與乙○○二個人有講，但是甲○○他們有沒有
    同意我不清楚」等語（見原審卷(二)第19頁）。證人施麗芳亦
    證稱：「後來鄭先生有回我的電話，那時候我在忙，看我們
    是不是要把房子吃下來，但我沒有回答。沒有聽到拆夥時房
    子要歸任何一方」等語（見原審卷(二)第21頁）。可見縱乙○
    ○曾有該提議，甲○○並未同意，兩造之意思表示既未合致
    ，自難有該協議存在，乙○○上開抗辯，即不足採。況系爭
    房地購買時之價額為840 萬元，而於85年底協議時，若房價
    高於該金額，甲○○承受取得並僅退回乙○○170 萬元之出
    資，係屬有利於其之協議，甲○○應無拒絕之理；而若當時
    房價低於該金額，則依協議之結果，將使甲○○自行承擔差
    額損失，而乙○○則可取回全部出資，明顯對甲○○不利，
    衡諸常情，甲○○顯無同意之可能，則甲○○主張其因乙○
    ○之提議內容並不公平而拒絕同意，應屬可採。
  (三)乙○○雖又抗辯自86年起實際上係由甲○○繳納全部房貸，
    應可認其已默示同意等語。然系爭貸款係由甲○○之配偶施
    麗芳為債務人，且甲○○依原先購買時之協議亦有繳納貸款
    之義務，自不可能期待其不續為繳納以避免遭銀行拍賣求償
    致受有損害，故尚難認甲○○繳納全部貸款，即有默示同意
    之意思。況甲○○於87年2 月9 日尚有請託訴外人趙書聖攜
    帶一紙內容為「房租八千元」之字條交予乙○○夫婦，此為
    乙○○所不爭執，且經證人趙書聖於原審證述屬實，復有該
    紙條在卷可憑（見原審卷(一)第260 、267 頁），則若甲○○
    業已同意取得系爭房地，並同意以170 萬元或乙○○所稱之
    135 萬元抵租，自不可能再要乙○○給付租金（抵租部分詳
    後述），可見甲○○之繳納貸款並非默示同意之表示。
  (四)依上所述，乙○○就兩造間有達成由甲○○承受取得系爭房
    地之協議並未能舉證證明，且依其他事證亦足認甲○○並未
    同意，則乙○○抗辯其已因協議而免除給付之義務，自不足
    採。
八、兩造是否有協議由乙○○以其所支付之170 萬元抵充租金而
    得使用系爭房地部分：
  (一)經查，乙○○就自87年2 月起至92年3 月份止，全由其使用
    系爭房地之事實，及若甲○○之請求為有理由時，相當租金
    之利益額為176,699 元，並不爭執（見本院更字卷第42、55
    、56、61頁）。而其抗辯無給付義務之論據，則為甲○○有
    同意以應退還之170 萬元出資額為抵扣。然該項退還之協議
    ，既為甲○○所否認，且乙○○亦無法舉證證明確有該協議
    存在，業如前述，則乙○○上開抗辯，即不足採，且應就使
    用系爭房地逾其可享有比例所受之利益，依不當得利之規定
    ，返還予甲○○。則甲○○請求此部分176,699 元，即屬有
    據，乙○○抗辯無給付義務，並不足採。
九、綜上所述，甲○○主張其與乙○○間有共同出資購買系爭房
    地之協議及分擔比例，而得請求乙○○給付應負擔之貸款本
    息及稅款，且乙○○有使用系爭房地逾其比例而受有不當得
    利，應可採信。乙○○就其抗辯兩造業已協議由甲○○取得
    系爭房地，並以退還之出資額170 萬元抵扣租金，其並無給
    付義務，因未能舉證證明而不足採。則甲○○基於共同出資
    及分擔比例之協議，請求乙○○給付其應分擔之貸款金額2,
    130,880 元及房屋稅與地價稅21,306元，並本於不當得利之
    法律關係，請求使用系爭房地之相當租金利益176,699 元，
    合計2,328,885 元，及自起訴狀繕本送達之翌日即92年5 月
    3 日起至清償日止，按年息5%計算之利息，即屬有據，應予
    准許。原審就甲○○上開應准許部分，僅准其中1,805,971
    元之本息，而就其餘522,914 元本息部分，駁回甲○○之請
    求，就駁回部分，即有未洽。甲○○上訴意旨就此部分，指
    摘原判決不當，求予廢棄改判，為有理由，爰由本院將原判
    決此部分予以廢棄，並改判如主文第二項所示。另就原判決
    命乙○○給付1,805,971 元本息，並依兩造之聲請為假執行
    與免為假執行之宣告，並無違誤，乙○○上訴意旨指摘原判
    決此部分不當，求予廢棄改判，為無理由，應予駁回。
十、據上論結：本件甲○○之上訴為有理由，乙○○之上訴為無
    理由，依民事訴訟法第449 條第1 項、第450 條、第78條，
    判決如主文。
中    華    民    國    95    年    3     月    21    日
                            民事第一庭
                                審判長法官  黃金石
                                法      官  林健彥
                                法      官  林紀元
以上正本證明與原本無異。
如對本判決上訴，須於判決送達後20日內向本院提出上訴狀，其
未表明上訴理由者，應於上訴後20日內向本院提出上訴理由書（
均須按他造當事人之人數附繕本）。上訴時應提出委任律師或具
有律師資格之人之委任狀，並依附註條文規定辦理。
中    華    民    國    95    年    3     月    21    日
                                書  記  官  楊茱宜
附註：民事訴訟法第466 條之1 ：對於第二審判決上訴，上訴人
應委任律師為訴訟代理人，但上訴人或其法定代理人具有律師資
格者，不在此限。
上訴人之配偶、三親等內之血親、二親等內之姻親，或上訴人為
法人、中央或地方機關時，其所屬專任人員具有律師資格並經法
院認適當者，亦得為第三審訴訟代理人。第1 項但書及第2 項情
形，應於提起上訴或委任時釋明之。


司法院資訊處製作；財團法人民間司法改革基金會備份。
